【裁判字號】    90,判,1511
【裁判日期】    900823
【裁判案由】    水土保持法
【裁判全文】
最  高  行  政  法  院  判  決                    九十年度判字第一五一一號
    原      告  甲○○
    被      告  南投縣政府
    代  表  人  彭百顯
右當事人間因違反水土保持法事件，原告不服行政院農業委員會中華民國八十八年十
一月十七日八八農訴字第八八一三五○三四號再訴願決定，提起行政訴訟。本院判決
如左：
    主  文
原告之訴駁回。
訴訟費用由原告負擔。
    事  實
緣原告未經核准，擅在南投縣竹山鎮○○○段籐湖小段三一○－一地號開闢道路，經
被告於民國（以下同）八十七年十月三日查獲，乃依水土保持法第三十三條規定，於
八十七年十月十四日以八七投府農水字第一四六四四一號處分書裁處新台幣七萬元罰
鍰，並限於八十七年十一月二十日止改正完成。惟原告竟然利用改正期間再僱用重型
挖土機繼續從事開闢道路，並埋設非植物類之石筍硬性構造物，經被告再派員於八十
七年十一月十三日實地勘查乃為屬實，再次於八十七年十二月二日以八七投府農水第
一七三三五六號處分書裁處新台幣三十萬元罰鍰。原告不服，提起訴願、再訴願，遞
遭決定駁回，遂提起本件行政訴訟。茲摘兩造訴辯意旨如次：
原告起訴意旨略謂：一、原告從未在南投縣竹山鎮○○○段籐湖小段三一○之一地號
土地上開闢道路，且被告並非前開土地之所有權人或使用人，茲有土地登記簿謄本為
證，故被告莫明對原告甲○○為本件貳處分書之裁處，令原告深感不服，於法明顯有
違。退步言之，如被告主張原告有如其裁處書所載之違規事實，於法應舉證證明之。
被告未舉證，更置土地所有權人或使用人均非原告之事實於不顧，而認原告為行為人
，實難謂合法。二、被告主張原告僱用重型挖土機從事開闢道路，並埋設非植物類之
石筍硬性構造物．．．云云，故審認原告違反水土保持法，應分別裁處七萬元及三十
萬元云云。但查，如該事為真，則被告應提出原告僱用重型挖土機或有其他任何從事
開闢道路或有埋設非植物類之石筍性構造物等等行為之證據。故前開行為絕非原告所
為，按被告所指之道路，早已存在多年，原告根本無法得知該道路何時所開闢、何人
所開闢。被告又無任何相關證據提出，卻指述原告為開闢行為人，應予改善云云，其
處分書自難令原告甘服。三、被告前後所為之二份處分書，均有重大矛盾及違法。按
第一份處分書主張本件土地違規事實有二千平方公尺，並限令於八十七年十一月二十
日止改正完成；第二份處分書則主張被告於八十七年十一月十三日發現本件土地有違
規事實為五百平方公尺。退步言之，縱認原告為行為人，但由二處分比較之，可見被
告首先是要求應於八十七年十一月二十日前改正違規事實二千公尺，而待被告於八十
七年十一月十三日前住現場履勘時，已經發現違規範圍已經由二千平方公尺縮小為五
百平方公尺，當天距屆期日尚有七天，但該地之違規事實確已縮小，足見該地確經依
法改正，原告已按處分行事，根本無再為處罰之理。顯見被告所為處分，均係違法，
應予撤銷。綜上所陳，因被告所為處分實悖離事實甚遠，且於法有違，為此請撤銷原
處分、訴願決定及再訴願決定，以保權益等語。
被告答辯意旨略謂：按：「下列地區之治理或經營、使用行為，應經調查規劃，依水
土保持技術規範實施水土保持之處理與維護：一、．．．探礦、採礦、鑿井、採取土
石或設置有關附屬設施。四、修建鐵路、公路、其他道路或溝渠等。五、於山坡地或
森林區內開發建築用地，或設置公園、墳墓、遊憩用地、運動場地或軍事訓練場、堆
積土石、處理廢棄物或其他開挖整地。」「第八條第一項第三款至第四款之開發、經
營或使用行為，以及於山坡地及森林區內從事農、林、漁牧地之開發利用所需之修築
農路、開挖、整地或整坡作業，其水土保持義務人應先擬具水土保持計畫，送請主管
機關核定，如屬依法應進行環境影響評估者，並應檢附環境影響評估審查結果一併送
核，其水土保持計畫未經主管機關核可前，各目的事業主管機關不得逕行核發開發或
利用之許可。」「未依第十二條至第十四條規定之一擬具水土保持計畫送主管機關核
定而擅自開發者，除依第三十三條規定按次分別處罰外，主管機關應令其停工，得沒
入其設施及所使用之機具，強制拆除及清除其工作物，所需費用，由經營人、使用人
或所有人負擔，並自第一次處罰之日起兩年內，暫停該地之開發申請。」「有下列情
形者，處新台幣六萬元以上三十萬元以下罰鍰．．．二、違反第十二條至第十四條規
定之一者，未先擬具水土保持計畫或未依核定計畫實施水土保持處理與維護者，或違
反第二十三條規定，未在規定期限內改正或實施仍不合水土保持技術規範者。」水土
保持法第八條第一項、第十二條第一項、第二十三條第二項及第三十三條第一項第二
款定有明文。至原告認定被告裁處罰鍰有一事二罰之嫌，乃係原告借用八十七年十月
十四日投府農水字第一四六四四一號處分書指定改正地點及改正事項：「一應立即停
止一切非法開發使用行為。三其他事項：就開挖跡地路段做好水土保持維護工作」。
顯原告有藉機在路旁山坡地擴大開挖拓寬設施石牆埋設石筍等行為已逾越維護事項容
許範圍。原告等犯行洵堪認定處再罰鍰新台幣三十萬元揆諸首揭法條並無不合。四、
次查原告述及從未在南投縣竹山鎮○○○段籐湖小段三一○之一地號土地上開闢道路
，且非土地之所有權人或使用人等，乃為原告推諉責任之詞，原告於八十五年七月間
已在該地區土地從事大慈山規劃開挖整地闢路建舍之事實，經本府裁處違反山坡地保
育利用條例裁處罰鍰新台幣四五、○○○元並經原告繳納罰款完竣見附件(四)。再查原
告質疑開闢道路使用挖土機等埋設非植物類之石筍從事行為等相關證據與爭土地違規
面積事實二、○○○平方公尺與五○○平方公尺事實差異案，後者約五○○平方公尺
係指逾越第一次罰款指定改正位置及改正事項從事所為新行為之目測面積，惟面積非
為罰鍰之重要要件。由相片研判乃已含蓋全部之行為證據，為不爭之事實。五、綜上
各節被告以山坡地主管機關立場與落實山坡地管理暨水土保持法，依法行政並無不當
等語。
    理  由
按：「下列地區之治理或經營、使用行為，應經調查規劃，依水土保持技術規範實施
水土保持之處理與維護：一、．．．探礦、採嚝、鑿井、採取土石或設置有關附屬設
施。四、修建鐵路、公路、其他道路或溝渠等。五、於山坡地或森林區內開發建築用
地，或設置公園、墳墓、遊憩用地、運動場地或軍事訓練場、堆積土石、處理廢棄物
或其他開挖整地。」「第八條第一項第三款至第四款之開發、經營或使用行為，以及
於山坡地及森林區內從事農、林、漁牧地之開發利用所需之修築農路、開挖、整地或
整坡作業，其水土保持義務人應先擬具水土保持計畫，送請主管機關核定，如屬依法
應先進行環境影響評估者，並應檢附環境影響評估審查結果一併送核，其水土保持計
畫未經主管機關核可前，各目的事業主管機關不得逕行核發或利用之許可。」「未依
第十二條至第十四條規定之一擬具水土保持計畫送主管機關核定而擅自開發者，除依
法第三十三條規定按次分別處罰外，主管機關應令其停止，得沒入其設施及所使用之
機具，強制拆除及清除其工作物，所需費用，由經營人、使用人或所有人負擔，並自
第一次處罰之日兩年內，暫停該地之開發申請。」「有下列情形一者，處新台幣六萬
元以上三十萬元以下罰鍰．．．二、違反第十二條至十四條規定之一者，未先擬具水
土保持計畫或依核定計畫實施水土保持之處理與維護者，或違反第二十三條規定，未
在規定期限內改正或實際仍不合水土保持技術規範者。」水土保持法第八條第一項、
第十二條第一項、第二十三條第二項及第三十三第一項第一款定有明文。本件原告未
經核准，擅在南投縣竹山鎮○○○段籐湖小段三一○－一地號開闢道路，經被告於八
十七年十月三日查獲，裁處原告罰鍰七萬元，並限於八十七年十一月二十日前完成改
正，且應立即停止一切非法開發、使用行為。原告在限期改正期間，遭人檢舉乃僱用
挖土機繼續開闢新道路，且埋設石筍，經被告於八十七年十一月十三日查獲，被告再
裁處原告罰鍰三十萬元，與首揭規定尚無不合。原告不服，循序提起行政爭訟，起訴
意旨詳如事實欄所載，要點略謂：(一)、被告所指之道路早已存在多年，不知何時何人
所開闢，原告非該地之所有權人或使用人，絕非原告所為。(二)、第一份處分書命限期
改正之面積為二千平方公尺，被告於八十七年十一月十三日前往現場履勘時，違規範
圍由二千平方公尺縮小為五百平方公尺，距限期改正之屆滿日尚有七天，足見該地確
已依法改正，根本無再裁罰三十萬元之理等語。然查：(一)、原告於八十五年七月間已
在該地區土地從事大慈山規劃開挖整地闢路建舍之事實，經被告依違反山坡地保育利
用條例裁處罰鍰新台幣四五、○○○元並經原告繳納罰款完竣；原告於八十七年三月
二十四日，在南投縣竹山鎮○○○段籐湖小段三○七地號上開闢道路被查獲，經南投
縣政府裁處罰鍰新台幣七萬元，有南投縣政府違反山坡地保育利用條例裁決書，南投
縣政府違反水土保持法案件處分書影本各乙份附原處分卷內可資佐證，原告所稱其從
未在南投縣竹山鎮○○○段籐湖小段地號土地上開闢道路之詞，核與事實不符，尚不
足採。(二)、原告於八十七年十月三日及八十七年十一月十三日二次被查獲，未經申請
許可，擅自開闢道路之事實，有查報表、會勘案件紀錄表及照片六張附卷可資佐證，
事證明確。至於八十七年十月三日所查報違規面積約二、○○○平方公尺，而八十七
年十一月十三日所查報違規面積約五○○平方公尺不相同乙節，因八十七年十一月十
三日所查報違規面積係指逾越八十七年十月三日所查報面積外新增之面積（依目測）
而言，原告如有依法改正而未再新開闢道路，衡情被告當無再查報裁罰之理？原告所
稱違規面積縮小，已依法改正之詞，核與事實不符，尚不足採。(三)、原告在八十八年
四月三十日之訴願書內供稱八十七年十一月十三日「當天因本人外出辦事，恰巧不在
現場監督回復原狀．．．」，在提起行政訴訟前並未曾否認其非系爭案件之行為人，
而前開未經申請許可擅自開闢道路等行為之處罰，不以該地之所有權人為限，原告所
稱其非土地所有權人或使用人，不應受罰之詞，尚不足採。綜上所述，被告所為上開
處分，於法尚無不合，訴願決定及再訴願決定遞予維持，並無違誤，原告起訴意旨經
查無理由，應予駁回。
據上論結，本件原告之訴為無理由，爰依行政訴訟法施行法第二條、行政訴訟法第九
十八條第三項前段，判決如主文。
中    華    民    國      九十      年      八        月    二十三      日
                    最 高 行 政 法 院  第 二 庭
                                審 判 長 法  官      陳  石  獅
                                         法  官      徐  樹  海
                                         法  官      彭  鳳  至
                                         法  官      高  啟  燦
                                         法  官      黃  合  文
右  正  本  證  明  與  原  本  無  異
                                         法院書記官  蘇  金  全
中    華    民    國      九十      年      八        月    二十八      日


司法院資訊處製作；財團法人民間司法改革基金會備份。
